臺灣高等法院臺中分院民事判決　　　　100年度上易字第334號
上　訴　人　利享紙業有限公司
法定代理人　李美慧
訴訟代理人　曾育朋
被 上 訴人　盛毅能源工業有限公司
法定代理人　周雅婷
訴訟代理人　蕭仲棋
上列當事人間請求給付買賣價金等事件，上訴人對於民國100年7
月14日臺灣苗栗地方法院99年度訴字第207號第一審判決提起上
訴，本院於100年10月25日言詞辯論終結，判決如下：
    主  文
上訴駁回。
第二審訴訟費用由上訴人負擔。
    事實及理由
壹、程序方面：
一、上訴人經合法通知均未於言詞辯論期日到場，核無民事訴訟
    法第386條各款所列情形，爰依被上訴人聲請，由其一造辯
    論而為判決。
貳、實體方面：
一、被上訴人主張：
  (一)兩造於民國98年7月13日簽訂「鍋爐蒸汽（熱能）買賣契約
    書」（下稱系爭蒸汽買賣契約），契約主要內容為：1.被上
    訴人於上訴人廠區安裝鍋爐機器等設備，利用燃料燃燒鍋爐
    生產蒸汽供應上訴人使用，上訴人則依約定計算之每噸蒸汽
    價格給付價金。2.履約期間自98年7月14日至104年7月13日
    ，為期6年（第16條）。3.付款方式：每月15日及30日為結
    算日，於當月25日及次月10日前完成付款，並以現金票支付
    （第11條）。兩造另於98年10月1日簽訂關於買賣鍋爐之協
    議書（下稱系爭協議書）約定：被上訴人於98年7月15日承
    購訴外人廖明益在上訴人工廠所設置之木屑燃燒蒸汽鍋爐設
    備系統，及其他相關附屬設備1套；上訴人已支付廖明益之
    210萬元，概由被上訴人承受償還，約定被上訴人以每月一
    期償還10萬元，自98年10月至100年6月共計21個月之分期付
    款方式償還上訴人，並由系爭契約書之蒸汽應付款中扣抵，
    如上訴人於分期付款期間發生未遵照系爭契約書之付款方式
    或票據到期日未能兌現時，被上訴人有權立即停止償還，並
    於上訴人恢復正常付款後起開始償還等事項。
  (二)上訴人自簽訂系爭蒸汽買賣契約後，從未依約正常付款，其
    每月結算之應付款皆開立延期3至4個月之支票為給付，故從
    99年3月至5月止，已積欠被上訴人多達4百多萬元債務，並
    延期給付。依系爭契約書第11條規定，此應於99年5月10日
    前給付完畢。上訴人開立遠期支票付款，顯已違約，被上訴
    人自得依約退還前開之3張期票，扣除上訴人已給付1,770,5
    24元，另同意上訴人以99年6月2日停爐所生54,000元損失與
    積欠蒸汽款抵銷，上訴人尚積欠蒸汽款1,300,000元。
  (三)兩造簽訂系爭蒸汽買賣契約，由被上訴人提供上訴人生產所
    需之蒸汽，被上訴人恐斥資向上訴人購買鍋爐設備後，上訴
    人藉故不履行6年之蒸汽買賣約定，即於系爭蒸汽買賣契約
    定上訴人不得以任何理由拒絕被上訴人提供之蒸汽，及無正
    當理由單方終止合約者，視為違約。嗣後兩造再另簽訂系爭
    協議書，約定被上訴人承購上訴人工廠之木屑燃燒蒸汽鍋爐
    設備系統及其他相關附屬設備1套，另上訴人以給付與廖明
    益之210萬元鍋爐設備價款，由上訴人每月應給付之蒸汽款
    中扣抵10萬元，上訴人未按約給付蒸汽款時，被上訴人得停
    止償還。兩造於系爭蒸汽買賣契約及系爭協議書，雖未直接
    約定鍋爐設備買賣以蒸汽買賣完全履行為條件，惟就兩造接
    觸、往來、系爭契約書、系爭協議書之內容，以及被上訴人
    不可能花費數百萬元購買專為上訴人廠房規模生產用之鍋爐
    設備等情形，可推論鍋爐買賣附有若未依系爭蒸汽買賣契約
    履行至6年期滿，則鍋爐買賣、系爭協議書均失效之解除條
    件，即民法第99條第2項規定之解除條件，現因上訴人未依
    系爭蒸汽買賣契約所定之時間付款，且自99年6月5日起拒絕
    繼續履行系爭蒸汽買賣契約，解除條件已成就，依民法第99
    條第2項規定，鍋爐買賣及系爭協議書已失其效力。
  (四)被上訴人爰依系爭契約書，請求上訴人給付被上訴人蒸汽價
    款1,300,000元。並聲明：上訴人給付被上訴人蒸汽款1,300
    ,000元，及自99年7月7日起至清償日止按年息百分之5計算
    之利息（已確定部分不贅述）。
二、上訴人則以：
  (一)上訴人於履約前即已告知被上訴人因公司資金週轉緊迫，無
    法依約履行以現金支付帳款，被上訴人仍堅持先行操作，且
    接受上訴人所以遠期支票付款，長達10個月共計20期之應付
    款。故被上訴人已同意以此方式行之，上訴人並無違約。另
    就被上訴人退還3張遠期支票部分，被上訴人既已收受，表
    示同意以該遠期支票付款，若被上訴人不同意，應於收到上
    開支票後立即提出異議及退還，何以延至99年6月21日再將
    已存入銀行之支票取回並退還上訴人。自被上訴人於99年6
    月21日提出應為一次給付之異議後，上訴人仍如期兌現已開
    立之期票，並竭力支付應付款餘額，使已開立之期票均能如
    期兌現，絕無積欠拖延之意。上訴人已陸續償還1,179,500
    元，剩餘1,354,000元。剩餘部分除由被上訴人於99年6月2
    日停爐造成上訴人54,000元損失抵銷，另130萬元則由被上
    訴人依系爭協議書應給付承擔鍋爐價款扣抵。
  (二)被上訴人出售蒸汽與上訴人，其操作危險鍋爐設備自應遵守
    勞工安全衛生法及相關法規，且對現場操作人員應盡管理之
    責。然被上訴人所僱傭在現場操作鍋爐人員並無合格操作證
    照，被上訴人以持有操作證照者透過監視器監視管制鍋爐，
    已違反鍋爐及壓力容器安全規則之規定，蓋鍋爐操作、檢查
    均需由持有證照之操作人員執行並紀錄，無法透過螢幕控制
    處理現場臨時狀況，上訴人基於法令規定及人身財產安全保
    障，要求被上訴人暫時停止操作並提出改善計畫，自應屬合
    理。
  (三)被上訴人之員工劉勇皓於6月2日僅上訴人之值班人員，其「
    有急事須請假離開」，並非被上訴人所稱「告知停爐」等語
    ，上訴人係直至現場生產人員曾森宏告知因為蒸汽不夠，無
    法再生產時，始知鍋爐已停爐。而當時因蒸汽壓力供應不足
    致上訴人生產線停止轉運，被上訴人自應賠償此部分損失54
    ,000元。
  (四)上訴人於99年6月2日被上訴人無預警停爐後，因被上訴人無
    法遵循環保、工安、衛生等相關法規內容執行及改善，曾數
    度以存證信函要求被上訴人於99年6月30日前提出改善對策
    ，始得繼續履約操作，若未改善，即視同被上訴人同意終止
    契約，然被上訴人未曾提出檢討改善，亦未曾回應，被上訴
    人已無異議同意終止契約，系爭協議書經兩造於99年7月1日
    合意終止，則被上訴人依系爭協議書承受之鍋爐未償款130
    萬元應當付清，並與上訴人未付之蒸汽款相抵扣等語，資為
    抗辯。並聲明：被上訴人之訴駁回。
三、原審法院審酌兩造之主張及攻擊防禦方法之結果，判決上訴
    人應給付被上訴人130萬元及自99年7月7日起至清償日止，
    按年息百分之5計算之利息，並駁回被上訴人其餘之訴及假
    執行之聲請。上訴人不服，提起上訴，其聲明為：(一)原判決
    廢棄；(二)前開廢棄部分，被上訴人之訴及假執行聲請均駁回
    。被上訴人於本院答辯聲明：上訴駁回。（被上訴人於原審
    就其敗訴部分並未上訴，業已確定）
四、本件兩造於原審協議簡化不爭執及爭執事項如下：
  (一)不爭執事項：
    1.被上訴人承受上訴人支付與訴外人廖明益鍋爐設備系統及
      相關附屬設備價款210萬元，兩造協議被上訴人每月償還
      10萬元，由兩造訂立之蒸汽買賣合約之蒸汽款中抵扣，上
      訴人積欠被上訴人蒸汽款，依協議按月扣抵10萬元後，尚
      積欠被上訴人蒸汽款1,354,000元。
    2.兩造約定上訴人未依蒸汽買賣合約付款方式或票據到期未
      兌現時，被上訴人可停止償還，待上訴人正常付款後始償
      還。故上訴人就已按月扣抵10萬元後尚積欠之1,354,000
      元蒸汽款，上訴人有先為給付之義務，上訴人無從以此部
      分蒸汽款與被上訴人承受機器設備款項抵銷。
    3.被上訴人僱請操作鍋爐之員工劉勇皓自從99年6月5日停爐
      後就解僱，劉勇皓不具鍋爐操作人員訓練合格或技能檢定
      合格。
    4.由被上訴人派員操作生產系爭蒸汽之鍋爐，於99年6月2日
      晚上12時30分許因操作人員劉勇皓離開而停爐，被上訴人
      於停爐1小時後派員到場重新啟爐。
    5.因被上訴人於99年6月2日停爐，致上訴人於99年6月3日凌
      晨1至3時停止生產，上訴人受有54,000元損失。
  (二)爭執事項：
    1.兩造蒸汽買賣契約是否於99年7月1日合意終止？
    2.上訴人得否以被上訴人所欠鍋爐款，主張抵銷？
    3.被上訴人請求上訴人給付之蒸汽款有無理由？
五、得心證之理由：
  (一)被上訴人主張兩造於98年7月13日簽訂系爭蒸汽買賣契約，
    約定被上訴人於上訴人廠區安裝鍋爐機器等設備，利用燃料
    燃燒鍋爐生產蒸汽供應上訴人使用，上訴人則依約定計算之
    每噸蒸汽價格給付價金。兩造另於98年10月1日簽訂爭協議
    書，被上訴人承購由廖明益在上訴人工廠內設置之木屑燃燒
    蒸汽鍋爐設備系統及其他相關附屬設備1套，上訴人已支付
    廖明益之210萬元，概由被上訴人承受償還，被上訴人以每
    月一期償還10萬元，自98年10月至100年6月共計21個月之分
    期付款方式償還上訴人，並由系爭蒸汽買賣契約之蒸汽款中
    扣抵等情，業據被上訴人提出系爭蒸汽買賣契約、系爭協議
    書各1份為證，復為上訴人所不爭執，堪認為真實。
  (二)上訴人辯稱於99年6月2日發函被上訴人，以被上訴人現場操
    作鍋爐人員擅離職守，鍋爐無人操作及看管，要求被上訴人
    自6月5日起停止操作鍋爐，至被上訴人提出完善改善對策及
    保證後，始得繼續恢復操作；上訴人復於99年6月14日以被
    上訴人無法遵循環保、工安、衛生等相關法規內容執行及改
    善，寄發存證信函要求被上訴人於99年6月30日前提出改善
    對策，若未改善，即終止系爭蒸汽買賣契約，被上訴人對上
    訴人所提終止契約，未曾回應，屬無異議同意，系爭蒸汽買
    賣契約應於99年7月1日經兩造合意終止，被上訴人即應給付
    剩餘鍋爐設備款130萬元等語，上訴人雖提出存證信函2份為
    證，然上訴人99年6月2日函文僅要求暫停操作鍋爐，並無終
    止系爭蒸汽買賣契約之意思表示。又被上訴人對上訴人所寄
    送存證信函，僅單純未為任何回應，尚難認被上訴人已有終
    止系爭蒸汽買賣契約之意思表示，上訴人主張被上訴人無異
    議即視為同意終止，此部分主張委無足採。又上訴人亦主張
    蒸汽買賣契約與系爭協議書為各自獨立之契約，故蒸汽買賣
    契約有無終止，與系爭協議書無關，被上訴人所承受210萬
    元鍋爐設備款項，清償期仍應依系爭協議書之約定，依該協
    議書之約定，除按月扣抵之10萬元外，上訴人就剩餘蒸汽價
    款有先為給付之義務。依系爭協議書之約定，被上訴人就剩
    餘130萬元蒸汽設備款項之清償期尚未屆至，故上訴人抗辯
    系爭蒸汽買賣契約已合意終止，被上訴人即應償還剩餘之13
    0萬元蒸汽設備款項，尚屬無據。
  (三)被上訴人主張上訴人陸續給付蒸汽款1,179,500元，故蒸汽
    款尚欠1,354,000元，此亦為兩造所不爭執，堪信為真實。
    上訴人辯稱因被上訴人於99年6月2日晚間12時30分許停爐，
    至其生產線停止，受有54,000元損失；另依系爭協議書第二
    段約定，由被上訴人承受償還鍋爐款後，兩造已於先前蒸汽
    價款扣抵80萬元，被上訴人尚積欠上訴人130萬元等語，是
    上訴人得否主張此欠款與蒸汽價款抵銷。經查：
    1.上訴人主張被上訴人於99年6月2日晚間12時30分許，因操
      作人員劉勇皓離開而停爐，致上訴人生產線停止，受有54
      ,000元損失，此為被上訴人所不爭執，被上訴人亦同意該
      54,000元與蒸汽款抵銷。故上訴人積欠被上訴人之蒸汽款
      僅餘130萬元。
    2.依系爭協議書，上訴人已給付廖明益系爭鍋爐設備價款21
      0萬元，由被上訴人承受償還上訴人，除已於蒸汽款中按
      月扣款償還80萬元外，被上訴人尚積欠上訴人130萬元。
      惟依系爭協議書所載210萬元之清償期，係按月由蒸汽價
      款中抵扣10萬元，並約定若上訴人未依蒸汽買賣合約付款
      方式或票據到期未兌現時，被上訴人可停止償還，待上訴
      人正常付款後始償還，就各期蒸汽款已按月扣抵10萬元後
      ，尚積欠之130萬元蒸汽款，上訴人有先為給付之義務，
      此為兩造所不爭執。上訴人既未依系爭蒸汽買賣契約付清
      蒸汽款，被上訴人可停止償還鍋爐設備價款，故被上訴人
      就上開130萬元蒸汽設備款項之清償期尚未屆至，依民法
      第334條第1項之規定，上訴人無從以此部分債權與積欠被
      上訴人130萬元蒸汽款抵銷。據此，上訴人尚積欠被上訴
      人130萬元蒸汽款項未清償，被上訴人此部分請求為有理
      由。
六、綜上所述，本件被上訴人主張上訴人尚積欠被上訴人蒸汽款
    130萬元未給付為可採，上訴人所辯系爭協議書經兩造合意
    終止後，則上訴人得與被上訴人鍋爐未償之款項相抵扣，為
    無可取。依約定被上訴人自得請求上訴人給付蒸氣款。從而
    ，被上訴人本於系爭協議書，請求上訴人給付130萬元及自
    99年7月7日起至清償日止之法定遲延利息為有理由，應予准
    許。是則原審此部分判命上訴人如數給付，於法並無不合。
    上訴意旨指摘原判決不當，求予廢棄改判，為無理由，應予
    駁回其上訴。
七、本件事證已臻明確，兩造所提其餘攻擊防禦方法及證據，經
    本院審酌後，核與本件判決結果不生影響，爰不一一論述，
    附此敘明。
八、據上論結，本件上訴為無理由，依民事訴訟法第463條、第
    385條第1項前段、第449條第1項、第78條，判決如主文。
中    華    民    國   100    年    11    月    8     日
                民事第五庭    審判長法  官  李寶堂
                                    法  官  鄭金龍
                                    法  官  王重吉
以上正本係照原本作成。
不得上訴。
                                    書記官  鄧智惠
中    華    民    國   100    年    11    月    9     日
                                                      Ａ